【裁判字號】    89,訴,141
【裁判日期】    890503
【裁判案由】    第三人異議之訴
【裁判全文】
臺灣士林地方法院民事判決  八十九年度訴字第一四一號
    原      告  丁○○○
    訴訟代理人  林文淵律師
    被      告  丙○○      住台北市○○區○○街一九三號
                乙○○      住台北市○○區○○街一九五號
                甲○○      住台北市○○區○○路三四巷廿八號二樓
    右三人共同
    訴訟代理人  林亦書律師
右當事人間第三人異議之訴事件，本院判決如左：
    主      文
原告之訴駁回。
訴訟費用由原告負擔。
    事      實
一、原告方面：
（一）聲明：
  １、鈞院八十八年度執字第三四七七號拆屋還地強制執行事件，就原告所有座落台
      北市○○區○○段四小段第七二八地號土地上，如附圖編號Ｅ、Ｆ所示面積二
      一一．三平方公尺建物，即門牌號碼台北市○○街○段四一二巷一號房屋暨附
      圖編號Ａ、Ｂ、Ｃ、Ｄ虛線部分所示圍牆所為拆屋還地之強制執行處分應予撤
      銷。
  ２、訴訟費用由被告負擔。
（二）陳述：
  １、茲被告雖提出債務人林元森應將座落台北市○○區○○段四小段第七二八地號
      土地，如附圖編號Ｅ、Ｆ所示面積二一一．三平方公尺建物，即門牌號碼台北
      市○○街○段四一二巷一號房屋暨附圖編號Ａ、Ｂ、Ｃ、Ｄ虛線部分所示圍牆
      （下稱系爭建物）拆除，並將上開基地返還本件被告及其他共有人全體之執行
      名義（見證一鈞院八十四年重訴字第六九號判決、證二台灣高等法院八十五年
      重上字第三二六號民事判決、證三最高法院八十七年台上字第一八七五號判決
      ），請求鈞院民事執行處強制執行，經鈞院八十八年度執字第三四七七號受理
      在案。惟查系爭建物實為原告所有，此有證四之七十七年陽明山管理局房屋捐
      查定通知書上載納稅人為原告可證。按房屋稅條例第四條「房屋稅向房屋所有
      人徵收之」之規定，可以知道系爭建物之所有人為原告。又見原告地主之一吳
      振發（詳土地登記簿謄本，證五）為租賃系爭土地建築房屋所簽訂之契約書（
      證六），載明「經郭淑貞女士建築後已編稱謂為八仙里第七鄰七十九號」「租
      與郭淑貞女士作為建築住宅及園庭之用」，可知系爭建物為原告建築所有；再
      詳債權人吳萬人及吳正山於民國六十二年、六十四年、六十九年、七十年收取
      租金之收據（證七），載明「茲收到丁○○○六十四年度地稅新台幣柒佰元正
      」亦可為證。
  ２、按判決之效力，不能及於案外之第三人，故第三人所有之財產，不能為該判決
      強制執行之標的（見四年上字第五三五號裁判意旨，證八），且核林元森非系
      爭建物之所有人，對系爭建物無事實上之處分權，而房屋之拆除為一種事實上
      之處分行為，被告以其執對林元森之執行名義請求拆除原告所有系爭建物，自
      有未當（詳六十九年台上字第八五一號裁判要旨，證九），原告爰依強制執行
      法第十五條之規定提出第三人異議之訴（詳司法院第三廳七十二年六月二十日
      （七二）廳民二字第○三九七號函，證十）。
  ３、對被告抗辯所為之陳述：
  （１）原告及家人（即原告之婆婆林郭縣、夫林時煒、子女林良基、林蘋如、林梨
        如、林良猷與原告其他家屬）在四十一年間遷入系爭建物，有戶籍謄本可證
        （證十一）。
  （２）證六之契約書乃證人郭春輝所為，對於書寫之原委甚為明瞭，聲請訊問郭春
        輝為證。
  （３）被告對於證七收據之真正並不爭執，而收據載明「收到丁○○○六十四年度
        地稅新台幣柒佰元正等詞，及丙○○、吳正山除系爭建物之座落基地外，並
        無其他土地與原告有租用關係，若被告主張該收據非指收取系爭建物之基地
        租金，則被告應舉證證明原告與丙○○、吳正山於其他土地上有租賃關係。
  （４）且按房屋稅條例第四條「房屋稅向房屋所有人徵收之」之規定，可知在無證
        據足以證明房屋稅納稅義務人非真正所有權人時，則以房屋稅之納稅義務人
        為該房屋之所有權人，被告主原告為納稅義務人但非系爭建物之所有權人，
        則請被告負舉證責任。
  （５）又訴外人林元森雖於前案中提出證四、證六、證七之證據，惟該等證據或載
        明系爭建物為原告建築，或載明系爭建物之納稅義務人為原告，故該等證物
        何以得證明系爭建物為林元林所有，前案實未予調查，且也予審酌，亦未載
        明其認定之理由；再觀前案判決理由，無非在說明系爭達物是否有權使用該
        土地，就系爭建物何以屬於林元林並未述明理由。
  （６）再原告之子林良基於前案證稱「鈞庭要求林元森提出有使用系爭土地權源證
        明，林元森就向我母親要原始證明，我母親人在香港，我特意去了香港拿了
        這份資料回來，在契約書上我母親郭淑貞之簽名及印章是否實在我不知道，
        當時四十二年時，我只有六歲，對於這份契約是否實在我不知道，關於系爭
        土地是我母親告訴我就這塊土地我們有租賃的權源」等語（見被證二林良基
        證詞），足見林元森係於前案繫屬於台灣高等法院時始向原告取得證四、證
        六、證七之證物，且原告使用系爭土地乃基於租賃權。被告主張林良基於上
        開案件作證時，對於林元森提出前述證據，主張系爭建物為林元森所有，只
        是以原告之名義承租等陳述，未加抗辯，並證稱上開證物為真等語，顯與林
        良基之證詞不符。
二、被告方面：
（一）聲明：如主文所示。
（二）陳述：按原告起訴主張坐落於台北市○○區○○段四小段第七二八地號土地，
      門牌號碼台北市○○街○段四一二巷一號房屋為其所有，被告執向鈞院執行處
      聲請拆屋還地強制執行事件之執行名義（即台灣高等法院八十五年重上字第三
      二六號民事判決、最高法院八十七年台上字第一八七五號民事裁定，參原証二
      、三）其判決之效力，不及於原告等情，悉憑系爭房屋於民國四十七年、五十
      二年、五十一年、五十七年、六十年、七十七年之陽明山管理局房屋捐查定通
      知書上載納稅義務人為原告，以及原告與訴外人吳振發間之租地建屋契約、被
      告丙○○及訴外人吳正山於六十二年、六十四年、六十九年、七十年間收取租
      金所立之收據為依據。茲就原告主張各項，一一駁斥如後：
  １、系爭房屋所有權之歸屬，業經確定判決認係訴外人林元森所有，原告復依相同
      事証，主張為所有權人，殊無可採：
  （１）查系爭房屋為訴外人即原告之小叔林元森所建造並原始取得所有權等事實，
        業經台灣高等法院八十五年重上字第三二六號確定判決於判決理由第六項下
        ，就林元森所提與原告起訴狀所附之相同証物，即陽明山管理局房屋捐查定
        通知書、租地建屋契約書、收據等物詳為審酌後，認定在案。茲查原告復依
        相同之事証，主張系爭房屋為其所有，顯與前開確定判決有所牴觸，核無可
        取。
  （２）再查訴外人林元森於鈞院八十八年執字第三四七七號拆屋還地執行事件中，
        雖一反過去於上開拆屋還地訴訟事件中其為系爭房屋有人之主張，抗告主張
        伊居住之房屋名義人為郭淑貞，執行法院要伊將郭淑貞名下房屋拆除，顯然
        無據等語。惟嗣亦經台灣高等法院以八十八年抗字第二九四五號裁定（參被
        証一：裁定影本一件）敘明「至房屋所有權之歸屬，乃實體爭議，既經判決
        確定，即生確定力及執行力，於該確定判決未經廢棄前，依法即得據為執行
        名義：：：」等理由在案足參，益証本件原告之訴，顯無理由
  ２、再查原告之子林良基於台灣高等法院八十五年度重上字第三二六號拆屋還地事
      件二審審理程序中，就訴外人林元森以前述証物，主張系爭房屋為林元森所有
      ，林元林乃以丁○○○名義向土地共有人之一吳振發承租等情，從未抗辯，甚
      且當庭為林元森証述所持之証物為真正等語（參被証二：八十五年重上字第三
      二六號卷八十五年十二月三十日筆錄影本）。參以訴外人林元森於上開訴訟中
      ，迭次以前述証物，主張系爭房屋為原始所建造，僅以丁○○○名義向土地共
      有人之一吳振發承租，非無權占地建屋等語（參被証三：八十五年重上字第三
      二六號八十五年十月十八日筆錄影本）。加以原告始終定居於香港，未居住於
      系爭房屋地點（參原告之子林良基筆錄，被証一），在在堪証系爭房屋確屬訴
      外人林元森所有，原告核非所有權人之事實，至為灼然。
  ３、納稅單據非得遽認為所有權之依據，土地租金收據更與系爭房屋所有權無涉，
      另原告與吳振發間之契約，業經確定判決否定其証據力，咸無足執為原告有利
      之認定：
  （１）按房屋稅之納稅義務人非必即為房屋所有人，而房捐收據更無足為房屋所有
        權之証明，最高法院四十年台上字第一二六號著有判例意旨可稽。查原告所
        提陽明山管理局房屋捐查定通知書，充其量僅為納稅義務人部分之查定，非
        關房屋所有權之認定，且依原告所提四十七年、五十七年、六十一年度之房
        屋捐查定通知書上所載房屋坐落地點各不相同，甚與本件系爭房屋之現今門
        牌號碼相差甚遠，而原告就此亦迄未盡舉証責任，故原告所提通知書顯無足
        執認原告即為房屋所有人之事實。
  （２）又原告所提丙○○或吳正山所出具之地租收據，非惟未詳載租地之地點、位
        置、面積等項，更與原告所主張與土地共有人之一吳振發訂租約一事相齟齬
        ，故其是否相關於系爭房屋之坐落基地一事，即屬可議。更遑論用証系爭房
        屋所有權之歸屬？
  （３）末查原告所提與吳振發間所立租地建屋契約，業經前述二審法院於審理被告
        與林元森間拆屋還地事件程序中傳訊証人吳振發否認在卷（參被証二），並
        經該確定判決詳予審認，載明於判決理由中（參原証二），可供參酌。
丙、本院依職權調閱本院八十四年度重訴字第六九號拆屋還地歷審案卷及八十八年度
    執字第三四七七號執行案卷。
    理      由
一、本件原告起訴主張被告以確定之台灣高等法院八十五年重上字第三二六號民事判
    決為執行名義，聲請本院民事執行處拆除座落台北市○○區○○段四小段第七二
    八地號土地，如附圖編號Ｅ、Ｆ所示面積二一一．三平方公尺建物，即門牌號碼
    台北市○○街○段四一二巷一號房屋暨附圖編號Ａ、Ｂ、Ｃ、Ｄ虛線部分所示圍
    牆，並將上開基地返還被告及其他共有人全體，對債務人林元森強制執行，經本
    院民事執行處以八十八年度執字第三四七七號受理在案。惟系爭建物非林元森所
    有，乃原告基於對基地之租賃權在基地上所興建，林元森既非系爭建物之所有人
    ，對系爭建物無事實上之處分權，而房屋之拆除為一種事實上之處分行為，被告
    以其執對林元森之執行名義請求拆除原告所有系爭建物，自有未當。原告實為系
    爭建物之所有權人，為此爰依強制執行法第十五條之規定提出第三人異議之訴。
    被告則以系爭房屋所有權之歸屬，業經確定判決認係訴外人林元森所有，原告復
    依相同事証，主張為所有權人，殊無可採，蓋房屋稅之納稅義務人非必即為房屋
    所有人，而房捐收據更無足為房屋所有權之証明，原告所提陽明山管理局房屋捐
    查定通知書，充其量僅為納稅義務人部分之查定，非關房屋所有權之認定，且依
    原告所提四十七年、五十七年、六十一年度之房屋捐查定通知書上所載房屋坐落
    地點各不相同，甚與本件系爭房屋之現今門牌號碼相差甚遠，原告所提通知書顯
    不足為證；又原告所提丙○○或吳正山所出具之地租收據，非惟未詳載租地之地
    點、位置、面積等項，更與原告所主張與土地共有人之一吳振發訂租約一事相齟
    齬，更遑論用証系爭房屋所有權之歸屬，原告主張顯無理由等語資為抗辯。
二、原告起訴主張被告以確定之台灣高等法院八十五年重上字第三二六號民事判決為
    執行名義，聲請本院民事執行處拆除座落台北市○○區○○段四小段第七二八地
    號土地，如附圖編號Ｅ、Ｆ所示面積二一一．三平方公尺建物，即門牌號碼台北
    市○○街○段四一二巷一號房屋暨附圖編號Ａ、Ｂ、Ｃ、Ｄ虛線部分所示圍牆，
    並將上開基地返還本件被告及其他共有人全體，對債務人林元森強制執行，經本
    院民事執行處以八十八年度執字第三四七七號受理在案，執行程序尚未終結等事
    實，業據提出本院八十四年重訴字第六九號判決、台灣高等法院八十五年重上字
    第三二六號民事判決、最高法院八十七年台上字第一八七五號判決各一份為證，
    並經本院依職權調閱八十八年執字第三四七七號案卷屬實，被告對此亦未爭執，
    自堪信為真正。
三、按第三人就執行標的物有足以排除強制執行之權利者，得於強制執行程序終結前
    ，向執行法院對債權人提起異議之訴，強制執行法第十五條定有明文。本件原告
    據以提起第三人異議之訴者，乃主張其對系爭建物有所有權，其為處分權人，則
    本件厥應審究者，即為原告是否系爭建物之所有權人。經查：
（一）原告所舉之六紙房屋稅單（證四），其課稅建物門牌分別為「北投鎮○○里○
      ○○路七十九號」、「北投鎮八仙里七十九號」、「八仙里公館路三一一巷一
      號」、「東華街二段四一二巷一號」，與系爭建物之門牌號碼並不相同，此有
      該稅單六紙附卷可證，是該等稅單尚不足以證明本件建物之房屋稅納稅義務人
      為原告。又縱認該等稅單上載建物與系爭建物同一，原告確為系爭建物之納稅
      義務人，然按稅捐機關就房屋所為稅籍資料納稅義務人之記載，純為便利課稅
      而設，與所有權之取得無關，此與地政機關依土地法規定所為所有權登記有絕
      對效力之情形有間，既不能因登記為系爭房屋之納稅義務人而認定系爭地上物
      由其取得所有權（參照最高法院七十二年度台上字第一八一六號判決），亦即
      房屋納稅義務人，並非必為房屋所有權人，繳納房屋稅之收據，亦非即為房屋
      所有權之證明（參照最高法院四十年度台上字第一二六號判例、七十年度台上
      字第三七六○號判決），則原告以其為房屋稅籍名義人，主張其為系爭建物之
      所有權人，自不足採。
（二）原告又舉其於四十二年七月間與訴外吳振發所訂定租地「契約書」（證六）為
      證，主張其與地主之一吳振發早定有租地契約，系爭建物即係基於此筆土地之
      租賃權而興建，然被告否認該契約書之真正。雖經訊問證人郭春輝結證稱「我
      不認識（吳振發），我也不知道吳振發在本契約中之地位，事隔太久，不記得
      」「（你有親眼看到兩造親自蓋章）太久了，也不記得了」「（你寫契約時，
      地主在場？）太久了，不記得」等語（見本院八十九年四月十九日筆錄），足
      見證人郭春輝並不能證明該契約書確出於租地雙方之合意。又縱認該契約書為
      真，然契約書記載「茲因吳振發先生自有山林地皮一塊于北投鎮土地公埔經郭
      淑貞女士建築後已編稱謂為八仙里第七鄰七十九號今愿無限期租與郭淑貞女士
      作為建築侵周及園庭之用」，顯未載明地號，門牌也與系爭建物門牌不同，也
      不足以證明該系爭建物為原告出資興建。
（三）至原告所舉吳萬山及吳正山於六十二年、六十四年、六十九年、七十年收取租
      金之收據（證七），經核該四紙收據僅有六十四年份者上載「茲收到丁○○○
      六十四年度地稅新台幣柒佰元正」，其餘只載明收受若干元，未及其他，自無
      以證明原告與系爭建物之關係。而該六十四年份收據之記載，經訴外人林元森
      於八十五年重上字第三二六號案件中據以陳稱「我只要證人證明系爭土地我用
      郭淑貞名義租來的，不是我自己擅自無權占有此土地建房屋」（見該案八十五
      年十二月三十日筆錄影本，即被證二）、「我是根據承租權在上蓋房子，這四
      十幾年來都有戶籍在上，並有租金收據」等語（見該案八十五年十月十八日筆
      錄，即被證三），足見該收據雖載有原告之名義，惟實乃林元森借用原告名義
      所致。況該四紙收據均未載明地號，也無以證明系爭建物座落基地有租賃關係
      ，更遑論用以證明該系爭建物為原告所興建。
四、從而，原告主張其為系爭建物之所有權人，即無可採，其據以提起第三人異議之
    訴，即無理由，應予駁回。
據上論結，原告之訴為無理由，依民事訴訟法第七十八條，判決如主文。
中      華      民      國    八十九    年      五      月      三      日
                                    臺灣士林地方法院民事第二庭
~B法      官  李玉卿
右為正本係照原本作成。
如對本判決上訴須於判決送達後廿日內向本院提出上訴狀。
中      華      民      國    八十九    年      五      月      五      日
~B法院書記官  吳嘉


司法院資訊處製作；財團法人民間司法改革基金會備份。
